ACORDAO-COMPLETO-2326847

ACÓRDÃO 1786/2019 ATA 28/2019 - PLENÁRIO

VISTOS, relatados e discutidos estes autos de pedido de reexame interposto por interposto pela Caixa de Pecúlios, Assistência e Previdência dos Servidores da Fundação Serviços de Saúde Pública (Capesesp) contra o Acórdão 506/2018-TCU-Plenário,
ACORDAM os Ministros do Tribunal de Contas da União, reunidos em sessão do Plenário, diante das razões expostas pelo relator, em:
9.1. conhecer do pedido de reexame para, no mérito, negar-lhe provimento;
9.2. dar ciência deste acórdão à recorrente e aos demais interessados.

Pedido de reexame interposto contra acórdão que determinou a adoção de medidas com vistas à regularização das contribuições indevidamente efetuadas em favor da recorrente, no âmbito de monitoramento destinado a avaliar a implementação das deliberações expedidas ao apreciar representação em que o TCU considerou irregular a destinação de recursos públicos federais a entidades fechadas de previdência privada (EFPP) a título de patrocínio de previdência complementar de servidores submetidos ao Regime Jurídico Único (RJU), após o advento da Lei 8.112/1990.

Fundação Nacional de Saúde.

3. Interessados/Responsáveis/Recorrentes:
3.1. Interessado: Caixa de Pecúlios, Assistência e Previdência dos Servidores da Fundação Serviços de Saúde Pública (30.036.685/0001-97)
3.2. Recorrente: Caixa de Pecúlios, Assistência e Previdência dos Servidores da Fundação Serviços de Saúde Pública (30.036.685/0001-97).

13.1. Ministros presentes: José Mucio Monteiro (Presidente), Walton Alencar Rodrigues (Relator), Benjamin Zymler, Raimundo Carreiro, Ana Arraes e Bruno Dantas.
13.2. Ministros-Substitutos convocados: Augusto Sherman Cavalcanti e Marcos Bemquerer Costa.
13.3. Ministros-Substitutos presentes: André Luís de Carvalho e Weder de Oliveira.

ACORDAO-COMPLETO-2372859

Acórdão 2918/2019 - Plenário

ACORDAO-COMPLETO-2454138

Acórdão de Relação 361/2021 - Plenário

Acórdão de Relação

WALTON ALENCAR RODRIGUES

Ministro Vital do Rêgo.

Adoto, como Relatório, instrução da Auditora (peça 111) , que contou com a anuência do corpo diretivo da unidade técnica (peças 112 e 113) :
"Trata-se de Pedido de Reexame interposto pela Caixa de Pecúlios, Assistência e Previdência dos Servidores da Fundação Serviços de Saúde Pública - Capesesp (R002 - peça 106) contra o Acórdão 506/2018-TCU-Plenário (peça 90) .
1.1.	A deliberação recorrida apresenta o seguinte teor:
9.1. com base nos princípios da indisponibilidade do interesse público, da legalidade e da segurança jurídica, nos arts. 183, 243 e 247 da Lei 8.112/90, no art. 76 da Lei Complementar 109/2001, nos arts. 1º, inciso I, e 5º da Lei 8.443/1992, bem como no disposto nos itens 9.2 e 9.5 do Acórdão 3088/2012-TCU-Plenário: 
9.1.1.determinar à Funasa que adote, no prazo de 180 (cento e oitenta) dias, providências com vistas à regularização das contribuições indevidamente efetuadas em favor da Capesesp e cuja devolução não impacte o equilíbrio do plano BD-RJU, informando ao TCU as medidas adotadas, exigindo, para isso, que: 
9.1.1.1. a Capesesp, no prazo de 90 (noventa) dias, proceda à apuração do valor atualizado das contribuições irregularmente vertidas pela Funasa entre janeiro de 1991 e fevereiro de 2007 em benefício dos servidores alcançados pelo Regime Jurídico Único, considerando, para fins de atualização, o índice real de retorno dos investimentos, bem como apure o resultado atuarial, ambos tomando como referência 31/12/2012, data da avaliação atuarial mais próxima da data do Acórdão 3088/2012-TCU-Plenário (14/11/2012) , indicando, a partir da comparação dos resultados, eventual valor a ser devolvido à patrocinadora; 
9.1.1.2. a Capesesp, esgotado o prazo estabelecido no subitem anterior, encaminhe à Previc, à Funasa e ao TCU os resultados da apuração, com memória de cálculo detalhada; 
9.1.1.3. a Capesesp proceda a eventuais correções sugeridas pela Previc e restitua, no prazo de 30 (trinta) dias contados do recebimento de parecer da Previc a que se refere o subitem 9.1.2, o montante apurado aos cofres da Funasa, devidamente corrigido até a data do efetivo recolhimento com base no índice real de retorno dos investimentos, comunicando as medidas adotadas ao TCU, à Funasa e à Previc. 
9.1.2. determinar à Previc que analise a pertinência das premissas utilizadas e dos resultados obtidos nas apurações efetuadas pela Capesesp, emitindo, no prazo de 30 (trinta) dias do recebimento das informações referidas no subitem 9.1.1.2, parecer circunstanciado a ser encaminhado à Capesesp, à Funasa e ao TCU. 
9.2. enviar cópia desta deliberação à Superintendência Nacional de Previdência Complementar (Previc) , à Secretaria de Coordenação e Governança das Empresas Estatais (Sest) do Ministério do Planejamento, Desenvolvimento e Gestão, à Fundação Nacional de Saúde (Funasa) , e à Caixa de Pecúlio, Assistência e Previdência dos Servidores da Fundação Serviços de Saúde Pública (Capesesp) .
HISTÓRICO
2.	Trata-se de monitoramento destinado a avaliar a implementação das deliberações do Acórdão 3088/2012-TCU-Plenário, que considerou irregular a destinação de recursos públicos federais a entidades fechadas de previdência privada (EFPP) a título de patrocínio de previdência complementar de servidores submetidos ao Regime Jurídico Único (RJU) , após o advento da Lei 8.112/1990, tendo sido expedidas as seguintes determinações no âmbito do TC Processo 014.896/2004-0:
9.3. determinar à Fundação Nacional de Saúde - Funasa que se abstenha de efetuar qualquer repasse de recursos à Capesesp, a título de contribuição como patrocinadora do plano de previdência complementar dos servidores daquela Fundação submetidos ao RJU, por falta de amparo legal;
9.4. determinar ao Ministério do Planejamento, Orçamento e Gestão, por intermédio da Secretaria de Recursos Humanos, que, no prazo de até 30 (trinta) dias, informe se a Fundação Oswaldo Cruz de Seguridade Social - Fioprev está cumprindo a determinação prevista no Ofício nº 509/SPC/DEFIS, de 7/3/2007, sem prejuízo de informar, caso haja descumprimento, as providências adotadas a este Tribunal; 
9.5 determinar à Segecex que inclua no Plano de Fiscalização de 2013 auditoria na Fundação Nacional de Saúde - Funasa e na Fundação Oswaldo Cruz - Fiocruz com o objetivo de verificar a legalidade dos procedimentos adotados por essas entidades em relação aos fundos de previdência privada Capesesp e Fioprev após o advento da Lei n.º 8.112/1990;
2.1.	A unidade técnica responsável pela instrução do feito considerou cumpridos os subitens 9.3, 9.4 e 9.5 do acórdão acima, com a ressalva de que a determinação inserta no subitem 9.5 não mais se aplicaria à Funasa (peça 44) . Adicionalmente, propôs que fosse determinada à Funasa a adoção das medidas necessárias com vistas à regularização das contribuições indevidamente efetuadas em favor da Capesesp e cuja devolução não impactasse o equilíbrio do plano de benefício definido (BD-RJU) .
2.2.	Por meio do Acórdão 1488/2017-TCU-Plenário (peça 47) , o Tribunal corroborou a análise técnica, determinando a devolução dos valores indevidamente vertidos pela Funasa à Capesesp (subitem 9.3) .
2.3.	Irresignada, a Capesesp opôs embargos de declaração (peça 57) em face do Acórdão 1488/2017-TCU-Plenário. Esta Corte conheceu dos aclaratórios e rejeitou-os no mérito, sem prejuízo de declarar a nulidade do subitem 9.3 da decisão embargada, em razão da constatação de ocorrência de erro de procedimento, tendo em conta que não foi facultada à Capesep nem à Funasa a apresentação de prévia manifestação quanto à devolução dos valores repassados indevidamente àquela Caixa de Pecúlio, tudo consoante o Acórdão 1946/2017-TCU-Plenário (peça 61) .
2.4	Após a adoção das medidas preliminares determinadas, em nova instrução de mérito concluiu-se pela rejeição dos argumentos trazidos em sede de oitiva e pela necessidade de devolução dos valores pagos indevidamente à Capesesp pela Funasa (peça 80) .
2.5.	Em vista disso, foi prolatado o Acórdão 506/2018-TCU-Plenário (peça 90) , por meio do qual se adotou procedimento específico de devolução desses aportes (subitem 9.1) , nos mesmos termos do que já havia sido consignado no subitem 9.3 do Acórdão 1488/2017-TCU-Plenário. 
EXAME DE ADMISSIBILIDADE
3.	Reitera-se o exame preliminar de admissibilidade (peça 107) , ratificado à peça 110, pelo Relator, Ministro Walton Alencar Rodrigues, que entendeu pelo conhecimento do recurso, na forma proposta por esta Serur, suspendendo-se os efeitos dos itens 9.1.1.1, 9.1.1.2, 9.1.1.3 do Acórdão 506/2018-TCU-Plenário em relação à recorrente.
EXAME DE MÉRITO
4.	Delimitação
4.1.	Constitui objeto do presente recurso definir se:
a) houve prejuízo à ampla defesa; 
b) houve afronta à segurança jurídica e à coisa julgada.
5.	Do prejuízo à ampla defesa
5.1.	Defende-se no recurso que houve prejuízo à recorrente pela demora em obter cópia do processo a partir da peça 57, solicitada em 28/3/2018 e atendida somente em 9/4/2018, com a cópia integral dos autos. Em vista dessa situação, argumenta que não teve acesso, em tempo hábil, aos documentos necessários para uma melhor elaboração do presente recurso, e exige a devolução integral do prazo para apresentação de um novo apelo ou o aditamento deste recurso.
	Análise
5.2.	De acordo com a Portaria-TCU 234/2009, que dispõe sobre a concessão de vista e cópia de autos de controle externo no âmbito do Tribunal e disciplina a utilização do meio eletrônico, não há um prazo definido para a concessão de cópia eletrônica presencial, que foi a modalidade verificada nestes autos, pois o requerimento foi protocolado na Secex-RJ (unidade demandada) e a Secex-Previ (unidade detentora) localiza-se em unidade da federação distinta daquela unidade técnica (cf. definição contida no art. 3º da mencionada portaria) .
5.3.	O único prazo estabelecido no normativo deste Tribunal é o de no máximo sete dias úteis para atendimento do requerimento de vista e cópia, no caso da modalidade eletrônica remota (item III do Anexo III da Portaria-TCU 234/2009) .
5.4.	No presente caso, o pedido de vista ou cópia foi protocolado em 28/3/2018 (peça 98) , o despacho da Secex-Previ para atendimento ao pleito foi assinado em 5/4/2018 (peça 99) e o termo de recebimento de cópia é de 9/4/2018 (peça 104) . Considerando que nos dias 29 e 30 de março não houve expediente neste Tribunal (cf. Portaria-TCU 28/2018, que definiu os feriados nacionais e dias de ponto facultativo em 2018) , tanto a autorização da Secex-Previ como a obtenção da cópia pela recorrente ocorreu dentro do prazo de seis dias úteis.
5.5.	Cabe ressaltar também que, consoante o exame de admissibilidade à peça 107, não se estabeleceu o termo inicial para a contagem do prazo para a interposição do recurso, pois a notificação dirigida à Capesesp não foi considerada válida (peça 94) . Como a recorrente estava representada por advogado (peça 84) e a notificação não foi dirigida ao causídico, conforme exige o § 7º do artigo 179 do RITCU, o prazo para apresentação do recurso estava indefinido, até que a notificação fosse renovada.
5.6.	Nota-se, por fim, que o recurso foi protocolado em 10/4/2018 e, até o momento, não houve a juntada de qualquer outro documento pelo advogado da recorrente, mesmo estando facultado este procedimento à parte, consoante o § 1º do art. 160 do RITCU.
5.7.	Portanto, pelo exposto acima, não se verifica qualquer prejuízo ao exercício de defesa pela recorrente que possa ter sido provocado por este TCU.
6.	Da afronta à segurança jurídica e à coisa julgada
6.1.	A recorrente defende que a decisão prolatada no processo de monitoramento não poderá conduzir a exigências que foram expressamente afastadas no processo de representação (TC Processo 014.896/2004-0) , que deu ensejo ao monitoramento, encontrando-se julgadas e protegidas pela segurança jurídica materializada na coisa julgada. Para tanto, aduz os seguintes argumentos:
a) o presente monitoramento, mais do que caracterizar excesso de execução, está subvertendo o julgamento da representação e suprimindo a vontade daquela Corte julgadora;
b) deve-se obedecer rigidamente ao conteúdo do julgado cujo cumprimento está sendo apreciado;
c) apoiando-se nos pronunciamentos técnicos e decisões prolatadas no âmbito do TC Processo 014.896/2004-0 (cita trechos dos Acórdãos 650/2007, 3.132/2010 e 3.088/2012, todos do Plenário) , o Tribunal deliberou pela dispensa da devolução dos valores repassados pela Funasa à Capesesp, mas, surpreendentemente, no monitoramento, a questão foi reaberta, embora tenha sido objeto de acórdão já transitado em julgado;
d) esta Corte de Contas ignora os limites estabelecidos pela legislação para o processo de monitoramento (cita o art. 243 do RITCU) ; 
e) sob frágil alegação de que o acórdão do processo de representação fundamentava-se em argumentos e fatos que ora se alteraram, qual seja, a eventual percepção de ausência de prejuízo aos participantes, o Tribunal não pode modificar julgamento consolidado, sob pena da possibilidade de alteração perpétua e constante;
f) a conclusão de que a questão da devolução dos valores não estava pacificada no âmbito deste Tribunal é um equívoco, pois o Acórdão 3132/2010-TCU-Plenário, que anulou o Acórdão 650/2007-TCU-Plenário (questão preliminar) , também reconheceu, com base no pedido de reexame apresentado pela Capesesp à época, que não deveria haver determinação para essa devolução (questão de mérito) ;
g) além disso, o Acórdão 3088/2012-TCU-Plenário manteve a exclusão do item 9.4 do Acórdão 650/2007-TCU-Plenário e o julgamento de mérito do Acórdão 3132/2010-TCU-Plenário;
h) diferentemente do que se afirma no acórdão destes autos, o Tribunal não foi silente quanto à devolução dos valores, nem postergou a verificação da legalidade dessa devolução a uma fiscalização, porquanto o Acórdão 3132/2010-TCU-Plenário decidiu a matéria para o relator a quo proferir novo acórdão com as conclusões nele contidas;
i) a rediscussão de mérito, que permite a interposição de recurso em processo de monitoramento, no presente caso, ultrapassa os limites do procedimento, ferindo de morte a coisa julgada;
j) com o advento da Lei 8.112/1990, as entidades fechadas de previdência privada fizeram o que estava ao seu alcance, balizadas pela orientação do órgão governamental responsável pela supervisão (cita o Ofício 378/1991 do Departamento de Previdência Complementar do Ministério do Trabalho e Previdência Social) , e ainda com a chancela de seus patrocinadores, para assegurar a sobrevivência institucional, manter o funcionamento regular, preservar o seu patrimônio e resguardar os direitos dos participantes.
	Análise
6.2.	Essencialmente, observa-se que a recorrente defende que o entendimento quanto à devolução dos valores repassados pela Funasa à Capesesp no período de 1991 a 2007 já seria definitivo desde o Acórdão 3132/2010-TCU-Plenário e, portanto, estaria pacificado no âmbito deste Tribunal.  
6.3.	Ocorre que leitura atenta das peças que constituem o presente monitoramento, bem como o TC Processo 014.896/2004-0, desconstitui a tese da recorrente, como passamos a expor a seguir.
6.4.	No mencionado processo de representação foi prolatado o Acórdão 650/2007-TCU-Plenário, que considerou irregulares os aportes para a entidade de previdência complementar a partir da edição da Lei 8.112/1990 e determinou a adoção de providências para que a Funasa regularizasse a situação das contribuições irregularmente efetuadas (TC Processo 014.896/2004-0, peça 7, p. 22) :
9.2. firmar o entendimento de que é ilegal a destinação de recursos públicos federais a Entidades Fechadas de Previdência Privada a título de patrocínio de previdência complementar de servidores submetidos ao Regime Jurídico Único - RJU (Lei n.º 8.112/1990) , salvo na hipótese do § 16 do art. 40 da Constituição Federal, com a restrição imposta na parte in fine do § l4 do mesmo artigo da Carta Magna; 
9.3. determinar à Fundação Nacional de Saúde - FUNASA que abstenha de efetuar qualquer repasse de recursos à CAPESESP, a título de contribuição como patrocinadora do plano de previdência complementar dos servidores daquela Fundação submetidos ao RJU, por falta de amparo legal; 
9.4. determinar ao Ministério da Previdência Social e ao Ministério do Planejamento, Orçamento e Gestão que, por intermédio da Secretaria de Previdência Complementar e da Secretaria de Recursos Humanos, respectivamente, adotem, em conjunto, no prazo de 90 (noventa) dias, as providências de sua alçada com vistas à definição dos procedimentos a serem implementados pela FUNASA objetivando a regularização das contribuições indevidamente efetuadas pela mencionada entidade em favor da CAPESESP, sem prejuízo de informarem as providências adotadas a este Tribunal;
6.5.	Ato contínuo, a Capesesp interpôs pedido de reexame. Ao examinar a questão, o Relator, Ministro Augusto Nardes, no voto condutor do Acórdão 3132/2010-TCU-Plenário, manteve o entendimento quanto à irregularidade dos aportes para o fundo de previdência privada após a edição da Lei 8.112/1990, por afrontar os princípios da legalidade e da isonomia, considerando, no entanto, ser de extremo rigor a exigência de devolução das importâncias já repassadas pela Administração à entidade de previdência privada (TC Processo 014.896/2004-0, peça 8, p. 38-39) .
6.6.	Diante das ponderações lançadas pelo Ministro Aroldo Cedraz, em seu voto revisor (TC Processo 014.896/2004-0, peça 8, p. 40-41) , o Relator acatou a proposta do Revisor para tornar insubsistente o Acórdão 650/2007-Plenárío, em razão da ausência de indicação, na pauta de julgamentos da sessão em que foi proferido o aresto hostilizado, dos nomes da Capesesp e de seu advogado, alegação arguida por ocasião da produção da sustentação oral promovida pelo patrono da recorrente.
6.7.	Do voto complementar (TC Processo 014.896/2004-0, peça 8, p. 42) , destaca-se o seguinte trecho, importante para a presente análise (grifado) :
4. Assim, embora mantenha o meu posicionamento de mérito a respeito da matéria, ao qual anuiu o Ministro Aroldo Cedraz, o reconhecimento deste incidente processual, tornado público e argüido recentemente, enseja a nulidade do Acórdão 650/2007-TCU-Plenário e, por conseguinte, torna sem efeito a discussão de mérito travada nesta fase processual, a qual deverá retornar à fase original, a cargo do relator a quo.
5. Outrossim, em razão da preocupação manifestada pelo eminente Ministro-Substituto Augusto Sherman Cavalcanti quanto à eventual continuidade dos pagamentos à título de contribuição patronal à Capesesp, em razão da insubsistência do acórdão recorrido, acolho a sugestão de Sua Excelência no sentido de alertar à FUNASA que não resta afastada a irregularidade apontada nos autos, assim como que a permanência dos dispêndios com essa finalidade pode ensejar a responsabilização futura dos gestores.
6.8.	Como se percebe, não se sustenta a tese de que a dispensa da devolução dos valores aqui tratados foi objeto de deliberação por este Tribunal por meio do Acórdão 3132/2010-TCU-Plenário, porquanto tal aresto extirpou do mundo jurídico o Acórdão 650/2007-TCU-Plenário, por erro de procedimento, e a análise de mérito tida na apreciação do recurso foi tornada sem efeito, com a  necessária devolução do processo ao Relator original para que promovesse novamente a instrução daqueles autos e propiciasse novo julgamento pelo TCU. 
6.9.	No novo exame, o Relator, Ministro José Jorge, considerou não haver reparos a fazer à análise empreendida pelo Relator original, Ministro Guilherme Palmeira, no voto condutor do Acórdão 650/2007-TCU-Plenário, a não ser a menção à nova Lei 12.618/2012. Diante disso, foi prolatado o Acórdão 3088/2012-TCU-Plenário (TC Processo 014.896/2004-0, peça 23) , objeto do monitoramento dos presentes autos, com os seguintes itens que interessam à presente análise:
9.2. firmar o entendimento de que é ilegal a destinação de recursos públicos federais a entidades fechadas de previdência privada a título de patrocínio de previdência complementar de servidores submetidos ao Regime Jurídico Único - RJU (Lei nº 8.112/1990) , salvo nas hipóteses previstas na Lei nº 12.618/2012. 
9.3. determinar à Fundação Nacional de Saúde - Funasa que se abstenha de efetuar qualquer repasse de recursos à Capesesp, a título de contribuição como patrocinadora do plano de previdência complementar dos servidores daquela Fundação submetidos ao RJU, por falta de amparo legal; 
9.4. determinar ao Ministério do Planejamento, Orçamento e Gestão, por intermédio da Secretaria de Recursos Humanos, que, no prazo de até 30 (trinta) dias, informe se a Fundação Oswaldo Cruz de Seguridade Social - Fioprev está cumprindo a determinação prevista no Ofício nº 509/SPC/DEFIS, de 7/3/2007, sem prejuízo de informar, caso haja descumprimento, as providências adotadas a este Tribunal; 
9.5 determinar à Segecex que inclua no Plano de Fiscalização de 2013 auditoria na Fundação Nacional de Saúde - Funasa e na Fundação Oswaldo Cruz - Fiocruz com o objetivo de verificar a legalidade dos procedimentos adotados por essas entidades em relação aos fundos de previdência privada Capesep e Fioprev após o advento da Lei n.º 8.112/1990; 
6.10.	No que tange à necessidade de devolução ou não dos recursos irregularmente aportados pela Funasa à Capesesp após a Lei 8.112/1990, verifica-se que a questão não foi explicitamente abordada no voto condutor do Acórdão 3088/2012-TCU-Plenário nem contou na parte dispositiva da decisão. Esse ponto foi tratado apenas na instrução da unidade técnica, com a proposta de não exigir a devolução, pelos mesmos motivos expostos pelo Relator do Acórdão 3132/2010-TCU-Plenário (TC Processo 014.896/2004-0, peças 19, 23 e 24) .
6.11.	Já nos presentes autos, quando do monitoramento do item 9.5 do Acórdão 3088/2012-TCU-Plenário, a Secex-Previ promoveu diligências às entidades envolvidas - Funasa, Capesesp, e Previc - com o objetivo de obter informações atualizadas com vistas a subsidiar o planejamento das auditorias determinadas pela decisão (cf. instrução à peça 44, p. 5-12) .
6.12.	Na análise, ficou assente que o principal motivo que embasou a proposta, na discussão travada no Acórdão 3132/2010-TCU-Plenário (pedido de reexame) , de não se exigir a devolução dos recursos ilegalmente vertidos era o de não prejudicar os beneficiários. No entanto, o exame mais detido da questão, tendo por base as novas informações carreadas aos autos do monitoramento, confirmou que não estava configurado o prejuízo aos participantes do plano de previdência em caso de devolução dos recursos, como se observa do seguinte excerto (grifos do original) :
19.3.18. O exame dos novos elementos juntados ao presente processo, no entanto, indica que, no caso concreto em análise, não está configurado o prejuízo aos participantes do plano de previdência em caso de devolução dos recursos irregularmente aportados pela Funasa. Os demonstrativos contábeis e atuariais da Capesesp, no que tange ao plano BD-RJU, demonstram que a devolução dos valores aportados pela Funasa após o RJU não teria impacto no equilíbrio de seu plano de previdência complementar. Tanto que, o montante apartado no Fundo Previdencial foi transferido para o Plano de Benefícios Assistenciais, somando mais que R$ 133 milhões em transferências, mantendo-se referido plano superavitário. Portanto, conclui-se que tais recursos têm natureza pública e devem ser devolvidos aos cofres da Funasa. 
19.3.19. A não devolução de recursos irregularmente vertidos pela Funasa a título de aporte para o plano de previdência complementar de seus servidores abrangidos pelo RJU, estando demonstrado que tais valores não são necessários para a sustentabilidade do plano, caracteriza enriquecimento sem causa da Capesesp. Se os aportes para a previdência, que era a razão original dos repasses, são irregulares, menos ainda se justificaria aplicá-los em finalidade diversa, sem relação direta com o motivo que levou ao repasse dos recursos. 
19.3.20. Diante do exposto, não pode prosperar o entendimento da Capesesp, compartilhado pela Funasa, de que as decisões do TCU legitimam, de forma incondicional, a propriedade da EFPC sobre os valores irregularmente aportados pela patrocinadora após a implantação do RJU, o que lhe permitiria dar aos recursos a destinação que desejasse. Na verdade, as decisões do Tribunal conduzem à interpretação de que os aportes posteriores à Lei 8.112/90 foram irregulares, podendo a devolução dos recursos ser dispensada, no caso concreto, caso tal devolução ocasione desequilíbrio no plano de previdência, e, por consequência, prejuízo aos participantes, que, agindo de boa-fé, não deram causa à irregularidade.  
6.13.	Por meio do Acórdão 1488/2017-TCU-Plenário (peça 47) , o Tribunal corroborou a análise técnica, determinando a devolução dos valores indevidamente vertidos pela Funasa à Capesesp, conforme o subitem 9.3. No entanto, tal subitem veio a ser anulado em sede de embargos de declaração (cf.  Acórdão 1946/2017-TCU-Plenário - peça 61) , mas seus termos foram renovados pelo Acórdão 506/2018-TCU-Plenário (peça 90) , após a adoção das oitivas determinadas.
6.14. 	Do exposto, observa-se que a determinação proferida no item 9.5 do Acórdão 3088/2012-TCU-Plenário, de a unidade técnica promover auditoria na Funasa, já teria ocorrido no âmbito do presente monitoramento, e, assim, mostrou-se adequada a proposta da Secex-Previ no sentido de não mais se aplicar à Funasa (cf. instrução à peça 44) , em consonância com os princípios processuais da racionalidade e celeridade, diante dos novos elementos de convicção obtidos pelo TCU.
6.15.	Ou seja, a determinação para a devolução dos valores aportados pela Funasa à Capesesp foi resultado do monitoramento do item 9.5 do Acórdão 3088/2012-TCU-Plenário, e não a reabertura de uma questão já superada, como alega a recorrente.
6.16.	Ademais, soma-se à defesa do trabalho efetuado nestes autos de monitoramento os seguintes argumentos trazidos no voto condutor do Acórdão 506/2018-TCU-Plenário (peça 91) :
12. Na verdade, conforme se depreende de seu subitem 9.5, o acórdão monitorado postergou a verificação da legalidade dessas devoluções, entre outras questões, a ser realizada em fiscalização levada a efeito pela Secretaria-Geral de Controle Externo (Segecex) na Funasa, determinação esta que se coaduna com o silêncio na parte dispositiva do decisum em relação à devolução dos recursos à Funasa. Eis o inteiro teor do subitem: 
9.5 determinar à Segecex que inclua no Plano de Fiscalização de 2013 auditoria na Fundação Nacional de Saúde - Funasa e na Fundação Oswaldo Cruz - Fiocruz com o objetivo de verificar a legalidade dos procedimentos adotados por essas entidades em relação aos fundos de previdência privada Capesep e Fioprev após o advento da Lei n.º 8.112/1990; 
13. Nesse mesmo sentido, já havia me pronunciado no âmbito do voto condutor (peça 62) do Acórdão 1946/2017-TCU-Plenário, que apreciou os aclaratórios opostos pela Capesesp, cujo trecho transcrevo a seguir: 
16. Ademais, o próprio subitem 9.5 do Acórdão 3088/2012-TCU-Plenário, que determinou a realização de fiscalização tanto na Funasa quanto na Fiocruz para verificar a legalidade dos procedimentos adotados por essas entidades em relação aos fundos Capesesp e Fioprev deixou assente a necessidade de que fosse verificada, entre outras, a legalidade da devolução desses recursos. Reforça tal conclusão o fato de que o subitem 9.2 do mesmo decisum já ter firmado o entendimento pela ilegalidade da destinação de recursos públicos para as EFPC, a exemplo da Capesesp, a partir da vigência da Lei 8.112/1990. 
14. Ora, nos termos do que prescreve o art. 243 do RITCU, o monitoramento nada mais é do que um instrumento de fiscalização, de sorte que inexiste qualquer impeditivo para que o cumprimento do subitem 9.5 acima transcrito possa ocorrer, portanto, em sede de tal expediente. Tanto é assim que o próprio subitem 9.2 do Acórdão 1488/2017-TCU-Plenário considerou não mais aplicável o disposto no subitem 9.5 do acórdão monitorado quanto à Funasa.
6.17.	Portanto, não há que se falar em afronta ao princípio da segurança jurídica e da coisa julgada, porquanto as decisões desta Corte de Contas, em momento algum, asseguraram a desnecessidade de devolução dos valores vertidos indevidamente à Capesesp. Ao contrário, reafirma-se que este TCU se posicionou pela aferição dessa legalidade em processo de fiscalização, levado a termo neste monitoramento.
CONCLUSÃO
7.	Da análise anterior, conclui-se que:
	a) não houve qualquer prejuízo ao exercício de defesa pela recorrente que possa ter sido provocado por este TCU; 
	b) não houve afronta à segurança jurídica e à coisa julgada.
7.1.	Com base nessas conclusões, propõe-se o não provimento do recurso.
PROPOSTA DE ENCAMINHAMENTO
8.	Ante o exposto, submetem-se os autos à consideração superior, propondo-se, com fundamento no art. 48 da Lei 8.443/1992 c/c os artigos 285 e 286, parágrafo único, do RI/TCU:
	a) conhecer do recurso interposto pela Caixa de Pecúlios, Assistência e Previdência dos Servidores da Fundação Serviços de Saúde Pública, para, no mérito, negar-lhe provimento;
	b) dar ciência do acórdão que for prolatado à recorrente e aos demais interessados, ressaltando-se que o relatório e o voto que o acompanharem podem ser consultados no endereço www.tcu.gov.br/acordaos, no dia seguinte ao de sua oficialização."

8.1. Marcelo Goncalves da Cruz, Michelly Garces Lessa (214860-E/OAB-RJ), Carlos Henrique Bernardes Castello Chiossi (40915/OAB-DF) e outros.

Não atuou.

PEDIDO DE REEXAME EM MONITORAMENTO. DECISÃO QUE DETERMINOU A RESTITUIÇÃO DE RECURSOS PÚBLICOS FEDERAIS IRREGULARMENTE DESTINADOS À ENTIDADE FECHADA DE PREVIDÊNCIA COMPLEMENTAR DE SERVIDORES PÚBLICOS (CAPESESP). ELEMENTOS APRESENTADOS INCAPAZES DE MODIFICAR O JUÍZO REALIZADO PELO TRIBUNAL. NÃO PROVIMENTO.

MONITORAMENTO (MON)

Secretaria de Recursos (SERUR); Secretaria de Controle Externo da Previdência e da Assistência Social (SecexPrevi).

Trata-se de Pedido de Reexame interposto pela Caixa de Pecúlios, Assistência e Previdência dos Servidores da Fundação Serviços de Saúde Pública (Capesesp) contra o Acórdão 506/2018-TCU-Plenário, exarado em julgamento de embargos de declaração opostos contra o Acórdão 1488/2017-TCU-Plenário.
 Neste último, o TCU julgou processo de monitoramento destinado a avaliar a implementação das deliberações do Acórdão 3088/2012-TCU-Plenário, que considerou irregular a destinação de recursos públicos federais a entidades fechadas de previdência privada (EFPP) a título de patrocínio de previdência complementar de servidores submetidos ao Regime Jurídico Único (RJU) , após o advento da Lei 8.112/1990. Entre as várias determinações deste acórdão, inclui-se a devolução de valores indevidamente vertidos pela Fundação Nacional de Saúde (Funasa) à Capesesp.
O Acórdão 506/2018-TCU-Plenário estabeleceu procedimento específico para a apuração e devolução de tais aportes, nos termos do que já havia sido consignado no subitem 9.3 do Acórdão 1488/2017-TCU-Plenário.
No presente pedido de reexame, a Capesesp apresenta tese de que houve prejuízo à ampla defesa, em decorrência da demora em obter cópia do processo a partir da peça 57, solicitada em 28/3/2018 e atendida somente em 9/4/2018, com a cópia integral dos autos. 
Em vista dessa situação, alega que não teve acesso, em tempo hábil, aos documentos necessários para a adequada elaboração do presente recurso e exige a devolução integral do prazo para apresentação de um novo apelo ou o seu aditamento.
Defende ainda que a decisão prolatada no processo de monitoramento não pode conduzir a exigências que foram expressamente afastadas no processo de representação que deu ensejo ao monitoramento, protegidas assim pela segurança jurídica materializada na coisa julgada. 
A unidade técnica conclui pela improcedência do mérito do pedido de reexame, para propor a negativa de provimento. Feito este breve histórico dos fatos, passo a analisar os argumentos apresentados.
Ratifico o exame de admissibilidade em que conheci do recurso (despacho de peça 110) , uma vez preenchidos os requisitos processuais aplicáveis à espécie.
De acordo com a Portaria TCU 234/2009, que dispõe sobre a concessão de vista e cópia de autos de controle externo no âmbito do Tribunal e disciplina a utilização do meio eletrônico, não há prazo definido para a concessão de cópia eletrônica presencial, modalidade verificada nestes autos, pois o requerimento foi protocolado na Secex-RJ (unidade demandada) e a Secex-Previ (unidade detentora) localiza-se em unidade da federação distinta daquela unidade técnica.
O único prazo estabelecido no normativo deste Tribunal é o de no máximo sete dias úteis para atendimento do requerimento de vista e cópia, no caso da modalidade eletrônica remota (item III do Anexo III da Portaria-TCU 234/2009) .
Para avaliar se houve prejuízo à ampla defesa em decorrência da demora no atendimento de pedido de vista ou cópia, deve-se considerar as seguintes datas: o pedido foi protocolado em 28/3/2018 (peça 98) , o despacho da Secex-Previ para atendimento ao pleito foi assinado em 5/4/2018 (peça 99) e o termo de recebimento de cópia é de 9/4/2018 (peça 104) .
Como nos dias 29 e 30 de março não houve expediente neste Tribunal (Portaria-TCU 28/2018) , tanto a autorização da Secex-Previ como a obtenção da cópia pela recorrente ocorreram dentro do prazo de sete dias úteis.
Como ficou registrado no exame de admissibilidade do recurso (peça 107) , não foi estabelecido o termo inicial para a contagem do prazo para sua interposição, pois a notificação dirigida à Capesesp não foi considerada válida (peça 94) . 
Isso ocorreu porque a recorrente estava representada por advogado (peça 84) e a notificação não foi a ele dirigida, como exige o § 7º do artigo 179 do RITCU. Assim, o prazo para apresentação do recurso estava indefinido até que a notificação fosse renovada.
O presente pedido de reexame foi protocolado em 10/4/2018 e, até o momento, não houve a juntada de outro documento pelo advogado da recorrente, mesmo estando facultado este procedimento à parte, consoante o § 1º do art. 160 do RITCU.
Diante destes elementos, não se verifica prejuízo ao exercício de defesa pela recorrente que possa ter sido provocado por este TCU.
A leitura atenta das peças dos presentes autos e do TC Processo 014.896/2004-0 desconstitui a tese defendida pela recorrente, de que a situação relativa à devolução dos valores repassados pela Funasa à Capesesp no período de 1991 a 2007 já seria definitiva desde o Acórdão 3132/2010-TCU-Plenário e, portanto, estaria pacificada no âmbito deste Tribunal.
Ao julgar processo de representação (TC Processo 014.896/2004-0) , o TCU prolatou o Acórdão 650/2007-TCU-Plenário, que considerou irregulares os aportes para a recorrente a partir da edição da Lei 8.112/1990 e determinou a adoção de providências para que a Funasa regularizasse a situação das contribuições irregularmente efetuadas.
Contra este acórdão a Capesesp interpôs pedido de reexame. Ao examinar a questão, o Relator, E. Ministro Augusto Nardes, no voto condutor do Acórdão 3132/2010-TCU-Plenário, manteve o entendimento quanto à irregularidade dos aportes para o fundo de previdência privada após a edição da Lei 8.112/1990, por afrontar os princípios da legalidade e da isonomia.
Considerou, no entanto, ser de extremo rigor a exigência de devolução das importâncias já repassadas pela Administração à entidade de previdência privada. Diante das ponderações lançadas pelo E. Ministro Aroldo Cedraz, o Relator acatou a proposta do Revisor para tornar insubsistente o Acórdão 650/2007-Plenárío, em razão da ausência de indicação, na pauta de julgamentos da sessão em que foi proferido o aresto hostilizado, dos nomes da Capesesp e de seu advogado, alegação arguida por ocasião da produção da sustentação oral promovida pelo patrono da recorrente.
Do voto complementar do Relator (TC Processo 014.896/2004-0, peça 8, p. 42) , o seguinte trecho demonstra que não se sustenta a tese de que a dispensa da devolução dos valores aqui tratados foi objeto de deliberação por este Tribunal por meio do Acórdão 3132/2010-TCU-Plenário:
 "4. Assim, embora mantenha o meu posicionamento de mérito a respeito da matéria, ao qual anuiu o Ministro Aroldo Cedraz, o reconhecimento deste incidente processual, tornado público e arguido recentemente, enseja a nulidade do Acórdão 650/2007-TCU-Plenário e, por conseguinte, torna sem efeito a discussão de mérito travada nesta fase processual, a qual deverá retornar à fase original, a cargo do relator a quo.
5. Outrossim, em razão da preocupação manifestada pelo eminente Ministro-Substituto Augusto Sherman Cavalcanti quanto à eventual continuidade dos pagamentos à título de contribuição patronal à Capesesp, em razão da insubsistência do acórdão recorrido, acolho a sugestão de Sua Excelência no sentido de alertar à FUNASA que não resta afastada a irregularidade apontada nos autos, assim como que a permanência dos dispêndios com essa finalidade pode ensejar a responsabilização futura dos gestores."
Como tal acórdão extirpou do mundo jurídico o Acórdão 650/2007-TCU-Plenário, por erro de procedimento, a análise de mérito tida na apreciação do recurso foi tornada sem efeito, com a necessária devolução do processo ao Relator original para que promovesse novamente a instrução daqueles autos e propiciasse novo julgamento pelo TCU.
O novo exame, sob relatoria do E. Ministro José Jorge, considerou não haver reparos a fazer à análise empreendida pelo relator original, E. Ministro Guilherme Palmeira, no voto condutor do Acórdão 650/2007-TCU-Plenário, a não ser a menção à nova Lei 12.618/2012. 
Diante disso, foi prolatado o Acórdão 3088/2012-TCU-Plenário (TC Processo 014.896/2004-0, peça 23) , objeto do monitoramento dos presentes autos. Entretanto, a necessidade de devolução ou não dos recursos irregularmente aportados pela Funasa à Capesesp após o advento da Lei 8.112/1990 não foi explicitamente indicada no voto condutor deste acórdão, nem constou na parte dispositiva da decisão. 
Nos presentes autos, quando do monitoramento do item 9.5 do Acórdão 3088/2012-TCU-Plenário, a Secex-Previ promoveu diligências às entidades envolvidas (Funasa, Capesesp e Previc) com o objetivo de obter informações atualizadas com vistas a subsidiar o planejamento das auditorias determinadas por aquela decisão. 
Em sua análise, ficou registrado que o principal motivo que embasou a proposta, na discussão travada no Acórdão 3132/2010-TCU-Plenário (pedido de reexame) , de não se exigir a devolução dos recursos ilegalmente vertidos era o de não prejudicar os beneficiários.
No entanto, o exame mais detido da questão, tendo por base as novas informações carreadas aos autos do monitoramento, confirmou que não estava configurado o prejuízo aos participantes do plano de previdência em caso de devolução dos recursos.
Por meio do Acórdão 1488/2017-TCU-Plenário, o Tribunal corroborou a análise técnica, determinando a devolução dos valores indevidamente vertidos pela Funasa à Capesesp, conforme o subitem 9.3. 
Tal subitem veio a ser anulado em sede de embargos de declaração (Acórdão 1946/2017-TCU-Plenário) , mas seus termos foram renovados pelo Acórdão 506/2018-TCU-Plenário, após a adoção das oitivas determinadas. No voto condutor deste, o relator, E. Ministro Vital do Rego, deixou assente que a análise da legalidade das devoluções em questão foi deixada para segundo momento:
"12. Na verdade, conforme se depreende de seu subitem 9.5, o acórdão monitorado postergou a verificação da legalidade dessas devoluções, entre outras questões, a ser realizada em fiscalização levada a efeito pela Secretaria-Geral de Controle Externo (Segecex) na Funasa, determinação esta que se coaduna com o silêncio na parte dispositiva do decisum em relação à devolução dos recursos à Funasa. Eis o inteiro teor do subitem: 
 (...) 
14. Ora, nos termos do que prescreve o art. 243 do RITCU, o monitoramento nada mais é do que um instrumento de fiscalização, de sorte que inexiste qualquer impeditivo para que o cumprimento do subitem 9.5 acima transcrito possa ocorrer, portanto, em sede de tal expediente. Tanto é assim que o próprio subitem 9.2 do Acórdão 1488/2017-TCU-Plenário considerou não mais aplicável o disposto no subitem 9.5 do acórdão monitorado quanto à Funasa."
Do exposto, fica demonstrado que a determinação para a devolução dos valores aportados pela Funasa à Capesesp foi resultado do monitoramento do item 9.5 do Acórdão 3088/2012-TCU-Plenário, e não a reabertura de uma questão já superada, como alega a recorrente. 
Portanto, não há falar em afronta ao princípio da segurança jurídica e da coisa julgada. 
Em nenhum momento, as decisões deste Tribunal afirmaram a desnecessidade da devolução dos valores vertidos indevidamente à Capesesp. Ao contrário, o TCU se posicionou pela aferição dessa legalidade em processo de fiscalização, levado a termo no presente monitoramento.
Diante desses elementos, acolho integramente as análises da unidade técnica para conhecer do presente recurso e, no mérito, negar-lhe provimento.
Feitas essas considerações, voto por que o Tribunal acolha a minuta de acórdão que ora submeto à deliberação do colegiado.
TCU, Sala das Sessões Ministro Luciano Brandão Alves de Souza, em 24 de julho de 2019.
WALTON ALENCAR RODRIGUES 
Relator